【裁判字號】    89,易,3674
【裁判日期】    900220
【裁判案由】    詐欺
【裁判全文】
臺灣板橋地方法院刑事判決                        八十九年度易字第三六七四號
    公  訴  人  臺灣板橋地方法院檢察署檢察官
    被      告  丙○○○
                甲○○
右列被告等因詐欺案件，經檢察官提起公訴（八十九年度偵續字第三號），本院判決
如左：
    主  文
丙○○○、甲○○均無罪。
    理  由
一、公訴意旨略以：被告丙○○○於民國（下同）八十五年十一月十日起，以林吟華
    、黃詔隆之名義，參加乙○○召集之互助會二會，丙○○○之胞妹甲○○，亦以
    自己名義參加一會，該互助會自八十五年十一月十日起至八十九年一月十日止，
    連會首共三十九會，每會新台幣（下同）二萬元，採內標制，丙○○○分別於八
    十五年十二月十日（會首不計，為第一會）、八十六年八月十日（第九會）得標
    ，並分別取得五十萬八千四百元、五十五萬七千元之會款；甲○○則於八十六年
    九月十日（第十會）標得，取得五十四萬四千四百元之會款，二人竟共同意圖為
    自己不法之所有，向會首乙○○佯稱，第十會係丙○○○向陳丁○○（起訴書誤
    載為謝秀華，係以蜜餞名義參加）所借，故乙○○陷於錯誤，同意甲○○（起訴
    書誤載為丙○○○）於八十七年十月十日（第二十三會）再標得一會，並交付六
    十六萬一千元之會款，嗣丙○○○八十八年一、二月份死會會款支票均退票，自
    八十八年六月起拒絕繳納死會會款，經催討置之不理，乙○○始知受騙，因認被
    告二人涉犯刑法第三百三十九條第一項之詐欺取財罪嫌。
二、按犯罪事實應依證據認定之，無證據不得推定其犯罪事實；不能證明被告犯罪者
    ，應諭知無罪之判決，刑事訴訟法第一百五十四條、第三百零一條第一項前段分
    別定有明文。而認定不利於被告之事實，須依積極證據，苟積極證據不足為不利
    於被告事實之認定時，即應為有利於被告之認定，更不必有何有利之證據；又刑
    法第三百三十九條第一項詐欺罪之成立，以意圖為自己或第三人不法之所有，以
    詐術使人將本人或第三人之物交付為要件，所謂以詐術使人交付，必須被詐欺人
    因其詐術而陷於錯誤，若其所用方法不能認為詐術，亦不致使人陷於錯誤，即不
    構成該罪，最高法院迭著有判例可循（最高法院三十年上字第八一六號、四十六
    年台上字第二六Ｏ號判例參照）。
三、訊據被告丙○○○、甲○○均堅詞否認有何詐欺犯行，丙○○○辯稱：我八十五
    年十一月參加互助會，用林吟華、我兒子黃詔隆的名義參加二會，林吟華是我作
    生意對外使用的名字，後來我週轉不靈，「蜜餞」說要借我標，八十六年九月十
    日得標後，「蜜餞」的死會會款由我繳納，沒有詐騙的意思等語；被告甲○○辯
    稱：我只有參加一會，八十六年九月十日得標後，會首說我姊姊經濟狀況不好，
    叫我把會錢交給我姊姊，她答應我的標單作廢，我跟「蜜餞」互換，這一會等於
    是「蜜餞」借給我姊姊林明女標的，所以我還可以再標一次，我自己一會的會錢
    有正常繳，但「蜜餞」那會是讓給我姊姊，我沒有必要替我姊姊繳，並沒有詐欺
    告訴人等語。公訴人認被告詐欺，係以告訴人指訴、互助會會單、被告丙○○○
    對於其子之債務有資力清償，卻對告訴人之債務不聞不問，與被告甲○○相互推
    諉等節為其依據，惟查：
  (一)告訴人於偵查中自承：「蜜餞」這個會是林明女於八十六年九月十日來標的，我
    將標得的會錢交給林明女，這一會的會錢都是林明女給我等語（見八十八年八月
    十七日偵訊筆錄）；證人陳丁○○到庭結證稱：我用「蜜餞」名義參加兩會，其
    中一會我給林明女標，我們約定以後死會會款由林明女付等語（見本院八十九年
    十一月二十四日訊問筆錄），與被告二人所稱，陳丁○○同意將其中一會借由被
    告丙○○○投標，該會由丙○○○頂讓乙節相符，應堪採信。告訴人既自承向被
    告丙○○○收取原屬「蜜餞」該會之死會會款，並同意於八十七年十月十日由被
    告甲○○再行標取一會，足認告訴人明知「蜜餞」之一會係由丙○○○頂讓，其
    於本院調查時屢次指述：「蜜餞」說他同意借給林明女標，但是我不同意，我認
    為「蜜餞」那會是頂讓給甲○○，死會的會錢要由甲○○付，甲○○沒有付「蜜
    餞」那會的會錢，所以我認為她詐欺我云云，自不足取。陳丁○○將其所有之一
    會頂讓給丙○○○投標乙節既屬事實，則尚難認為被告二人向告訴人陳述上開頂
    讓互助會之事實，致告訴人同意甲○○仍屬活會乙節，為一施用詐術之行為。
  (二)又告訴人於本院調查時指訴：我認為林明女詐欺我，是因為她沒有固定收入還來
    參加我的會等語，惟告訴人復自承：我認識丙○○○六、七年了，我們是同鄉，
    她除了這會還有參加我另外的互助會，那會她有繳會錢不正常的紀錄，但是最後
    有結清，所以這會我還是讓她跟等語（見本院八十九年十一月二十四日訊問筆錄
    ），足認告訴人與被告丙○○○原屬舊識，對被告丙○○○經濟狀況有相當了解
    ，經過審慎評估後，同意被告丙○○○加入其互助會兩會，是自不能以被告丙○○○嗣後於八十八年起經濟狀況不佳，未能如期給付死會會款，或未優先清償對
    於告訴人之債務等節，溯及推論被告於參加互助會之始有何不法所有之意圖。
  (三)綜上，公訴人所舉證據不能對被告為不利之認定，本院復查無其他積極證據足資
    認為被告涉有詐欺犯行，此為單純民事債務不履行之問題，均應為無罪之諭知。
據上論斷，應依刑事訴訟法第三百零一條第一項，判決如主文。
本案經檢察官許景森到庭執行職務
中      華      民      國      九十        年    二      月    二十    日
                                      臺灣板橋地方法院刑事第三庭
                                          法  官  蕭  一  弘
右正本證明與原本無異。
如不服本判決，應於判決送達後十日內，向本院提出上訴狀。
                                          書記官  王  苑  琦
中      華      民      國      九十        年    二      月    二十三  日


司法院資訊處製作；財團法人民間司法改革基金會備份。
